臺灣高等法院民事判決
109年度重上更一字第104號
上  訴  人  李筱莉  
            安得信資產管理股份有限公司

法定代理人  傅亭瑀  
共      同
訴訟代理人  戴雯琪律師
被  上訴人  彭泓瑋  
訴訟代理人  林柏男律師
上列當事人間請求塗銷所有權移轉登記等事件，上訴人對於中華
民國105年7月22日臺灣新竹地方法院104年度重訴字第166號第一
審判決提起上訴，經最高法院第一次發回更審，本院於民國109
年12月8日言詞辯論終結，判決如下：
    主      文
一、原判決關於㈠主文第一項命上訴人安得信資產管理股份有限
    公司應將如附表所示土地所有權移轉登記予上訴人李筱莉逾
    應有部分五分之二部分；㈡主文第二項命上訴人李筱莉給付
    部分，及訴訟費用之裁判均廢棄。
二、前項廢棄㈠部分，被上訴人於第一審先位之訴駁回。
三、第一項廢棄㈡部分，上訴人李筱莉於被上訴人給付上訴人李
    筱莉新臺幣玖佰參拾陸萬玖仟肆佰捌拾貳元之同時，應將如
    附表所示土地所有權應有部分五分之二移轉登記予被上訴人
    。
四、上訴人其餘上訴駁回。
五、第一、二審及發回前第三審訴訟費用，均由上訴人李筱莉負
    擔十分之五，上訴人安得信資產管理股份有限公司負擔分十
    分二，餘由被上訴人負擔。
    事實及理由
一、被上訴人主張：
㈠、伊與上訴人李筱莉（下以姓名稱之）約定合資購買如附表所
    示之土地（下稱系爭土地），出資比例依序為2/5、3/5，因
    伊不符臺灣中小企業銀行之貸款資格，故合意伊將所有系爭
    土地所有權應有部分2/5(下稱系爭應有部分)，借名登記於
    李筱莉名下，由李筱莉擔任借款人，伊擔任連帶保證人，於
    民國（下同）97年12月4日以系爭土地向該銀行竹東分行抵
    押借款新臺幣（下同）4,000萬元（下稱系爭貸款），貸得
    款項除清償原地主貸款2,291萬7,330元外，其餘款項保留暫
    不撥用（下稱未撥用款），而於98年1月20日簽立共同合夥
    投資協議書（下稱系爭協議），伊依約支付現金468萬6,132
    元，並按投資比例繳納貸款利息。詎李筱莉於同年1月16日
    、3月2日、4月3日擅自領取未撥用款依序為506萬7,833元、
    730萬元、470萬元，且刊登出售系爭土地廣告。伊知情後拒
    繳交貸款利息，並於同年12月30日向李筱莉表示終止系爭協
    議，催告其返還系爭應有部分，且表示願同時將系爭貸款按
    比例還清，竟遭李筱莉拒絕。伊於104年6月10日再次催告李
    筱莉返還系爭應有部分，豈料李筱莉隨即於同年6月23日將
    系爭土地所有權全部以信託為原因（原因發生日期為  104
    年6月15日），移轉登記為上訴人安得信資產管理股份有限
    公司（下稱安得信公司）所有（下稱系爭信託），妨礙伊對
    李筱莉請求返還系爭應有部分，有害及伊之債權。
㈡、先位主張：系爭應有部分借名登記契約關係業經終止，伊得
    依借名登記物返還請求權或民法第179條後段，擇一請求李
    筱莉移轉系爭應有部分予伊，但李筱莉怠於向安得信公司終
    止信託契約及請求返還系爭土地所有權，爰⒈依民法第242條
    規定，代位李筱莉依信託法第63條第1項規定終止系爭信託
    關係，再依系爭信託契約請求安得信公司返還信託財產即系
    爭土地所有權全部予李筱莉；⒉再選擇合併依借名登記物返
    還請求權、民法第179條後段、民法第184條第1項後段，擇
    一請求李筱莉移轉系爭應有部分予伊。
㈢、備位主張：上訴人間系爭信託行為有害於伊請求李筱莉移轉
    系爭應有部分予伊之權利，爰⒈依民法第242條規定，代位李
    筱莉依信託法第6條規定請求撤銷上訴人間系爭信託之債權
    行為及物權行為；⒉再選擇合併依①民法第242條規定代位李
    筱莉依民法第767條中段規定、②類推適用民法第244條第4項
    前段規定（此係被上訴人在第二審補充法律上陳述，不涉及
    訴之追加），請求安得信公司塗銷104年6月23日移轉登記；
    ⒊再選擇合併依借名登記物返還請求權、民法第179條後段、
    民法第184條第1項後段，擇一請求李筱莉移轉系爭應有部分
    予伊等語。
㈣、原審就先位請求為上訴人敗訴之判決，備位之訴部分則未審
    究，惟上訴人就其敗訴部分提起上訴，被上訴人備位之訴隨
    同繫屬於第二審而生移審之效力。被上訴人答辯聲明求為判
    決：上訴駁回。另就備位之訴聲明同上。
二、李筱莉則以：伊先於97年10月21日以訴外人傅景權名義與原
    地主簽立系爭土地之買賣契約書，再轉賣系爭應有部分與被
    上訴人，被上訴人於97年10月22日交付票面金額為409萬7,0
    00元支票支付價金一部，伊、被上訴人並約定各分擔銀行貸
    款本息3/5、2/5，伊即縮短給付，指示原地主將系爭應有部
    分移轉登記予被上訴人。嗣後因被上訴人無法以其名義貸款
    ，故與伊於98年1月20日約定以伊名義申辦，被上訴人將系
    爭應有部分移轉登記回伊名下，待被上訴人將買賣價金清償
    完畢後，再移轉予被上訴人。被上訴人再以系爭應有部分與
    伊合資經營，伊及被上訴人間成立性質為合資及借名登記契
    約之系爭協議，然被上訴人自98年3月後未依約繳付貸款，
    伊於98年12月26日及99年1月8日以存證信函催告其應給付貸
    款本息計936萬9,482元，其置之不理，伊乃於99年1月 15日
    清償全部貸款，並以被上訴人未依系爭協議第4條約定履行
    其應分擔之銀行貸款本息共計936萬9,482元為由，於99年1
    月27日以存證信函終止系爭協議，是被上訴人在給付銀行貸
    款936萬9,482元以前，不得請求伊移轉系爭應有部分。且伊
    事後將被上訴人拒不受領伊欲返還之買賣價金477萬5,656元
    提存於法院，經被上訴人於109年3月5日收取，就被上訴人
    先位之訴主張同時履行抗辯，即被上訴人給付伊6,207萬2,6
    20元(包含伊代為清償被上訴人應分擔貸款本息936萬9,482
    元、被上訴人已收取提存物4,77萬5,656元本息、土地增值
    之利益）之同時，伊始有移轉系爭應有部分予被上訴人之義
    務。再者，伊將系爭土地信託登記於安得信公司名下，係基
    於開發及節稅等考量，非為脫產詐害被上訴人之債權；且伊
    尚有其它財產足以清償被上訴人之債權，並無致陷於無資力
    狀況，被上訴人不得代位終止系爭信託關係。縱使得代位終
    止信託關係，亦僅限於終止系爭應有部分之信託關係等語置
    辯。上訴聲明求為判決：㈠、原判決廢棄。㈡、被上訴人於第
    一審先位之訴駁回。並對被上訴人備位之訴答辯聲明求為判
    決：備位之訴駁回。
三、安得信公司則以：除援引李筱莉之前開抗辯外，李筱莉係基
    於未來整體土地規劃並考量節稅需求，而與伊簽立包括系爭
    土地在內共18筆土地之信託契約，非為脫產之目的。系爭信
    託屬自益信託，李筱莉得隨時終止，信託財產實質仍歸信託
    人，無礙被上訴人之債權請求等語，資為抗辯。上訴聲明求
    為判決：㈠、原判決廢棄。㈡、被上訴人於第一審先位之訴駁
    回。並對被上訴人備位之訴答辯聲明求為判決：備位之訴駁
    回。
四、兩造不爭執之事實（見本院卷第230至233頁）：
㈠、李筱莉委託傅景權，以傅景權名義於97年10月21日以總價 2,
    803萬元，向原地主即訴外人宋姿萱等6人購買系爭土地及簽
    訂不動產買賣契約，並辦理價金支付及產權登記移轉過戶之
    一切相關事宜；宋姿萱等6人於97年10月22日、97年12月3日
    分別將系爭土地應有部分3/5移轉登記予李筱莉，系爭應有
    部分移轉登記予被上訴人（原審卷1第219至222頁、卷2第89
    頁、第32至153頁）。
㈡、被上訴人於97年10月22日交付面額409萬7,000元、票號AT000
    0000之台灣中小企銀竹北分行支票1紙（下稱系爭支票）予
    李筱莉，李筱莉於97年11月30日兌現該支票（原審卷1第5頁
    ）。
㈢、李筱莉為借款人、被上訴人為連帶保證人，於97年12月4日一
    同與臺灣中小企業銀行簽訂借款期限一年、動用期間自97年
    12月10日起至98年12月10日止、貸款循環額度金額4,000萬
    元之個人綜合貸款契約（原審卷1第143至152頁）。
㈣、被上訴人於97年12月5日將系爭應有部分移轉登記予李筱莉。
    李筱莉與被上訴人為擔保系爭貸款，於97年12月9日將系爭
    土地設定最高限額抵押權予臺灣中小企業銀行，該銀行於翌
    日撥款系爭貸款循環額度2,291萬7,480元，被上訴人與李筱
    莉以此清償前地主宋姿萱等6人於合作金庫商業銀行之貸款
    （原審卷1第169至218頁、第138頁）。
㈤、被上訴人與李筱莉於98年1月20日簽立系爭協議，其前言及第
    1條記載：被上訴人與李筱莉雙方共同合夥投資系爭土地；
    第2條約定：「經甲（即李筱莉）、乙（即被上訴人）雙方
    協議各佔股份之比例為3/5：2/5；乙方所佔之面積為  495.
    068平方公尺」；第3條約定：「為求產權單純化，雙方同意
    將所有權登記予甲方；並以甲方為銀行借款人，乙方為連帶
    保證人；向台灣中小企業銀行竹東分行共同融資4,000萬元
    ，清償前地主之合作金庫美村分行貸款2,291萬7,330元整，
    尚有餘額1,708萬2,670元整未撥用。」；第4條約定：「甲
    、乙雙方按投資比例，共同負擔債務及銀行借款利息」；第
    5條約定：「乙方支付投資2/5比例的自有資金：⑴新臺幣肆
    佰零玖萬柒仟元整，台灣中小企業銀行竹北分行支票，兌現
    日為97.11.30（票號AT0000000）。⑵伍拾捌萬玖仟壹佰參拾
    貳元，台灣土地銀行竹北分行支票，兌現日為  98.1.20（
    票號DZ0000000）。」；李筱莉已收受系爭協議第5條所記載
    被上訴人所交付之系爭支票，且已兌現（原審卷1第5、6頁
    ）。
㈥、被上訴人於98年2月9日匯款3萬8,647元予李筱莉、再於98年2
    月23日、3月23日臨櫃無摺存入系爭貸款專戶2萬5,461元、2
    萬5,416元，以支付系爭貸款利息，嗣未再存入繳納貸款利
    息（原審卷1第26頁）。
㈦、李筱莉於98年1月16日、98年3月2日、98年4月3日分別動用系
    爭貸款循環額度506萬7,833元，730萬元、470萬元，截至98
    年4月3日，系爭貸款循環額度餘額為1萬4,687元；並於98年
    2月23日、同年3月23日、同年4月21日分別存入系爭貸款專
    戶5萬2,268元、5萬6,198元、9萬元清償系爭貸款本息（原
    審卷1第139至142頁）。
㈧、李筱莉於98年12月26日寄發新竹武昌街郵局存證信函號第217
    3號存證信函予被上訴人，表示被上訴人與伊於98年1月20日
    共同投資系爭土地，被上訴人佔2/5比例（面積495.068㎡）
    ，該土地融資額度4,000萬元，被上訴人應依比例負擔系爭
    貸款本息936萬9,482元，爰催告被上訴人於98年12月31日前
    清償，逾期即屬違反系爭協議，視為放棄共同投資系爭土地
    權利等語（原審卷1第238至241頁）。
㈨、被上訴人於98年12月30日寄發新竹英明街郵局第1456號存證
    信函予李筱莉，表示伊依投資比例應分擔償還系爭貸款本息
    936萬9,482元無意見，伊會遵守系爭協議，將會於99年1月4
    日與李筱莉共同至銀行辦理清償手續。當時因辦理銀行融資
    及為求產權單純化，伊同意將系爭應有部分暫委由李筱莉為
    登記名義人，今將全部貸款清償，終止委任登記關係，請李
    筱莉將系爭應有部分移轉登記予伊，並請於99年1月4日備妥
    辦理產權移轉登記所需印鑑、文件，辦理系爭應有部分移轉
    登記手續等語（原審卷2第23至24頁）。
㈩、李筱莉於99年1月8日寄發竹北六家郵局存證信函號第15號存
    證信函予被上訴人，表示伊曾於98年12月26日以存證信函通
    知被上訴人依投資比例，於98年12月31日前償還系爭貸款本
    息936萬9,482元，但被上訴人遲至99年1月7日止，未見償還
    款項，請被上訴人於函到3日清償應負擔之貸款936萬9,482
    元債務等語（原審卷2第242至244頁）。
、被上訴人於99年1月14日以新竹武昌街郵局第48號存證信函予
    李筱莉，表示已於98年12月30日明示終止系爭協議，請李筱
    莉與伊於99年1月4日一同辦理系爭貸款清償及系爭應有部分
    移轉登記，但李筱莉未協同辦理，通知李筱莉儘速辦理上開
    產權移轉返還等語（原審卷2第25至26頁）。
、李筱莉於99年1月4日清償系爭貸款3,082萬4,376元、於99年1
    月15日清償系爭貸款餘額922萬元完畢，共計4,004萬4,376
    元（本院卷第93至99頁）。
、李筱莉於99年1月19日寄發六家郵局000032號存證信函予被上
    訴人，表示被上訴人對伊發送前開15號存證信函要求清償貸
    款936萬9,482元債務置之不理，被上訴人顯然不願意履行系
    爭協議第4條共同負擔銀行債務約定，僅以出資468萬6,132
    元作為投資系爭土地之出資比例。又因還款期限屆至，伊為
    維護信用，只得自行清償銀行貸款；伊將本於誠信，按照彭
    泓瑋468萬6,132元之出資比例分割系爭土地予被上訴人等語
    （原審卷2第27至30頁，本院卷第101至115頁）。
、李筱莉於99年1月27日寄發新竹樹林頭郵局第4號存證信函予
    被上訴人，表示被上訴人經伊催告履行系爭協議後拒予回應
    ，伊以本函解除系爭協議，並請被上訴人於函到7日內取回
    原支付投資款468萬6,132元及繳納之利息8萬9,524元，逾期
    伊提存至法院等語，被上訴人於翌日收受該函。李筱莉於99
    年3月3日將上開共計477萬5,656元提存至新竹地院（99年度
    存字第158號事件），被上訴人則於109年3月5日至新竹地院
    提領該筆提存款（109年度取字第109號事件）（本院卷第10
    9至115頁、原審卷1第79頁）。
、李筱莉於101年間另收購同地段第195、195-1、198、198-1、
    199、199-1號土地（與嗣後再分割出同地段195-2、196-1、
    225-1地號土地，合稱195地號等9筆土地）後，連同系爭土
    地，委託訴外人廖克明代為銷售（原審卷3第12頁）。
、李筱莉於104年6月23日將系爭土地連同195地號等9筆土地，
    共計18筆土地，以信託為原因，移轉登記予安得信公司（原
    審卷1第62至65頁）。
、被上訴人於104年6月10日寄發桃園中路郵局第801號存證信函
    ，請求李筱莉於函到5日內依系爭協議書約定移轉系爭應有
    部分予被上訴人。並於同年10月20日於原審程序中向李筱莉
    再為終止系爭應有部分借名登記契約之意思表示（原審卷1
    第27至30頁、第51頁反面）。
五、得心證之理由：
㈠、李筱莉與被上訴人是否約定共同投資系爭土地，並將被上訴
    人所有之系爭應有部分借名登記在李筱莉名下？上訴人抗辯
    李筱莉與被上訴人先於97年間就系爭應有部分成立買賣契約
    ，再於98年1月20日成立系爭協議一情，是否有據？
　⒈被上訴人主張伊與李筱莉前約定合資購買系爭土地，伊於97
    年10月22日交付部分投資款予李筱莉，嗣因伊不符合貸款資
    格，故伊與李筱莉約定將伊所有之系爭應有部分借名登記於
    李筱莉名下，由李筱莉擔任借款人，伊擔任連帶保證人，於
    97年12月4日一同向銀行辦理系爭貸款，伊並於翌日將系爭
    應有部分移轉登記予李筱莉，待系爭貸款核撥後，部分用以
    清償原地主之土地貸款2,291萬7,330元外，其餘款項保留暫
    不撥用，雙方再於98年1月20日簽立系爭協議等情，業據被
    上訴人提出系爭協議、系爭土地97年10月22日土地買賣登記
    申請書暨檢附之買賣契約書、系爭土地異動索引等影本可證
    明(原審卷1第4至6頁、第166至218頁、卷2第33至34頁、第8
    8至89頁)，並有前開四之㈢、㈣、㈤所示之事實可佐，堪以認
    定。
　⒉至於上訴人辯稱李筱莉與被上訴人間於97年間先成立系爭應
    有部分之買賣契約，再於98年1月20日成立系爭協議云云，
    然上訴人自始未提出李筱莉與被上訴人間就系爭應有部分成
    立買賣契約之相關證據，已難採信。且觀前開四之㈠、㈡內容
    所示，李筱莉委託傅景權出面向原地主購買系爭土地之翌日
    即97年10月22日，被上訴人即交付作為投資款之系爭支票予
    李筱莉，李筱莉隨即於97年11月30日兌現該支票，及指示原
    地主將系爭應有部分移轉登記予被上訴人；又依前開四之㈢
    、㈣內容所示，被上訴人與李筱莉於97年12月4日分別以連帶
    保證人、借款人身分一同向銀行辦理系爭貸款，隨即被上訴
    人於97年12月5日將系爭應有部分移轉登記予李筱莉，由李
    筱莉以系爭土地設定抵押權擔保該貸款債務，此等情事均發
    生在98年1月20日簽立系爭協議以前，可徵被上訴人與李筱
    莉於97年10月間已口頭約定共同出資購買系爭土地，以及被
    上訴人將系爭應有部分借名登記予李筱莉以辦理貸款等事項
    。再觀前開四之㈤所示系爭協議約定之內容，文義明白表示
    ：雙方約定共同出資購買系爭土地，各自出資比例為 3/5、
    2/5，被上訴人將其所有之系爭應有部分登記予李筱莉以利
    向銀行申貸，雙方再按投資比例共同負擔債務及銀行借款利
    息，隻字未提及雙方有成立系爭應有部分買賣契約之意思，
    益徵李筱莉與被上訴人係約定共同投資系爭土地，再約定被
    上訴人將系爭應有部分借名登記予李筱莉，而非成立買賣契
    約關係。又依前開四之㈧、㈩、所示，李筱莉承認與上訴人
    共同投資購買系爭土地，並依各自投資比例負擔系爭貸款；
    且李筱莉於99年12月30日接獲被上訴人為終止系爭協議之意
    思表示後，不僅未為反對之意思，甚且於99年1月19日以存
    證信函催告被上訴人清償系爭貸款其中936萬9,482元，並表
    示將按照被上訴人已出資之比例分割系爭土地予被上訴人等
    語，足見李筱莉承認其應返還系爭應有部分予被上訴人。再
    者，傅景權僅是受李筱莉委託，出面與原地主簽立買賣契約
    、辦理買賣事項之人，未參與或見聞李筱莉與被上訴人間約
    定過程，自無法以傅景權受李筱莉委託辦理買賣一情，逕認
    被上訴人與李筱莉間就系爭應有部分先成立買賣契約關係。
    況觀用以辦理系爭土地所有權移轉登記之土地所有權買賣移
    轉契約書、土地登記申請書及土地增值稅免稅證明書，均記
    載系爭土地之買受人為李筱莉及被上訴人(原審卷1第257至2
    71頁)，而非李筱莉一人；支付原地主之價款係以系爭貸款
    支付，而李筱莉與被上訴人對貸款銀行負連帶責任，其二人
    內部則按出資比例定分擔額，此亦與上訴人辯稱李筱莉先購
    得系爭土地後，再轉售系爭應有部分予被上訴人等情不符。
    是上訴人前開所辯為臨訟飾詞，洵非可採。
㈡、前開借名登記契約業經被上訴人於98年12月30日終止：
　⒈按稱「借名登記」者，謂當事人約定一方將自己之財產以他
    方名義登記，而仍由自己管理、使用、處分，他方允就該財
    產為出名登記之契約，其成立側重於借名者與出名者間之信
    任關係，在性質上應與委任契約同視，倘其內容不違反強制
    、禁止規定或公序良俗者，固應賦予無名契約之法律上效力
    ，並依民法第529條規定，適用民法委任之相關規定（最高
    法院98年度台上字第990號判決意旨參照）。又按當事人之
    任何一方，得隨時終止委任契約，民法第549第1項定有明文
    。故借名登記契約成立後，當事人任何一方得隨時終止，借
    名契約關係終止後，適用民法第541條規定，借名人自得請
    求出名者返還借名登記財產。
　⒉查兩造間合資購買系爭土地後，就系爭應有部分成立借名登
    記之契約關係，而簽立系爭協議，詳如前述。又依前開四之
    ㈨、所示內容，足認被上訴人於98年12月30日對李筱莉為終
    止系爭協議之意思表示，是被上訴人與李筱莉間之借名登記
    契約關係業經終止，揆諸前開1說明，被上訴人自得依借名
    登記物返還請求權，請求李筱莉移轉系爭應有部分予被上訴
    人。
　⒊又上訴人主張李筱莉雖負有返還系爭應有部分予被上訴人之
    債務，惟被上訴人拒絕受領，李筱莉將被上訴人已投資款  
    477萬5,656元本息向新竹地院辦理清償提存，經被上訴人領
    取，被上訴人不得再請求返還系爭應有部分云云。然揆諸前
    開2.論斷，李筱莉於借名登記契約終止後，依約對被上訴人
    負有返還系爭應有部分予被上訴人之債務，而非雙方互負民
    法第259條規定之回復原狀義務，此為上訴人所不爭執（本
    院卷第425頁），又上訴人自承李筱莉與被上訴人合資目的
    為待系爭土地增值時處分系爭土地，分享利潤等語（見本院
    卷第424頁），是系爭協議終止後，李筱莉除上開移轉系爭
    應有部分之債務外，並不負有返還477萬5,656元資金予被上
    訴人之義務，申言之，該清償提存款雖經被上訴人領取，頂
    多涉及非債清償問題，不生免除李筱莉返還系爭應有部分債
    務之效果。且被上訴人否認同意以受領李筱莉477萬5,656元
    以代系爭應有部分之返還（本院卷第426頁），上訴人亦未
    提出被上訴人同意代物清償之事證，故上訴人前開所辯，洵
    非可採。
　⒋綜上，被上訴人依終止借名登記契約後之借名登記物返還請
    求權，請求李筱莉移轉系爭應有部分予被上訴人，當屬有據
    。至於被上訴人另依民法第179條、民法第184條第1項後段
    為同一請求，本院即無庸再為審酌，附此敘明。
㈢、李筱莉為同時履行抗辯，是否有理由?
  ⒈按因契約互負債務者，於他方當事人未為對待給付前，得拒
    絕自己之給付，民法第264條第1項前段定有明文，是同時履
    行抗辯權應適用於具有對價關係之雙方債務間。查李筱莉與
    被上訴人約定，被上訴人將系爭應有部分借名登記於李筱莉
    名下，由李筱莉擔任借款人，被上訴人擔任連帶保證人，並
    由李筱莉將系爭土地設定最高限額抵押權予銀行以貸得系爭
    貸款2,291萬7,330元，用以支付系爭土地價款，再由雙方按
    出資比例清償貸款本息，則李筱莉所負返還系爭應有部分予
    被上訴人之債務，與被上訴人所負擔系爭貸款比例之債務間
    ，存有對價關係，此為兩造所不爭執（本院卷第425頁）。
    再依前開四之所示，李筱莉於99年1月15日既已將上開貸款
    清償完畢，其中被上訴人應分擔之貸款本息共計  936萬9,4
    82元，亦為兩造不爭執之事實，是李筱莉就返還系爭應有部
    分之債務，主張被上訴人應同時給付936萬9,482元，而為同
    時履行抗辯，即屬有據。
  ⒉至於上訴人主張於被上訴人返還領取之提存款477萬5,656元
    本息及系爭土地增值之利益前，拒絕返還系爭應有部分云云
    。查系爭協議終止後，李筱莉應返還系爭應有部分予被上訴
    人，被上訴人則應給付李筱莉清償之936萬9,482元貸款本息
    。至於李筱莉自行清償提存477萬5,656元乃非債清償，縱認
    被上訴人負有返還上開提存物477萬5,656元之義務，亦與李
    筱莉因借名登記契約終止後負有返還系爭應有部分之債務間
    ，不具有對價性與關連性，是上訴人此部分主張同時履行抗
    辯，洵非可採。再查，李筱莉與被上訴人合資目的是待系爭
    土地日後增值，再處分之以分享利潤，則系爭協議於99年12
    月30日終止時縱已增值，雙方本應按出資比例分享，何來被
    上訴人應將系爭應有部分之增值利益返還李筱莉之問題，是
    李筱莉以被上訴人應給付系爭土地增值之利益為由主張同時
    履行抗辯，亦非可採。
  ⒊被上訴人抗辯：李筱莉以系爭土地另外向板信商業銀行為抵
    押借款7200萬元，違反委任關係，對伊負不完全給付的損害
    賠償債務，且該抵押權未經塗銷前，雙方權利義務尚未明朗
    ，故在李筱莉塗銷上開抵押權之前，伊得拒絕返還936萬9,4
    82元，亦得以上開債務與李筱莉之損害賠償債務互為抵銷云
    云。然查：
　　⑴李筱莉將系爭土地設定上開抵押權，縱有違反借名登記契
      約，而負有上開塗銷系爭應有部分上之抵押權登記之債務
      ，然被上訴人既請求李筱莉履行借名登記契約之主給付義
      務（即返還系爭應有部分），經李筱莉以被上訴人應履行
      其主給付義務（即償還貸款本息）為同時履行抗辯，被上
      訴人復為上開同時履行抗辯，與其行使返還系爭應有部分
      請求權產生衝突，應認被上訴人不得再為同時履行抗辯。
      且查，被上訴人於98年12月30日、99年1月14日均自承於
      李筱莉移轉系爭應有部分之同時，願意負擔該部分貸款本
      息936萬9,482元（前開四之㈨、），復於本院審理時，亦
      自認被上訴人清償應負擔之貸款與李筱莉應備妥移轉登記
      系爭應有部分予被上訴人之文件，二者應為同時履行等語
      ，此有109年12月4日答辯二狀在卷可稽（本院卷第378頁
      ），是被上訴人抗辯在李筱莉塗銷上開抵押權之前，伊得
      拒絕返還936萬9,482元云云，顯非可採。
　　⑵按攻擊或防禦方法，除別有規定外，應依訴訟進行之程度
      ，於言詞辯論終結前適當時期提出之。當事人意圖延滯訴
      訟，或因重大過失，逾時始行提出攻擊或防禦方法，有礙
      訴訟之終結者，法院得駁回之；未於準備程序主張之事項
      ，除法院應依職權調查之事項、該事項不甚延滯訴訟者、
      將當事人釋明有因不可歸責於當事人之事由不能於準備程
      序提出者、依其他情形顯失公平者情形之一，於準備程序
      後行言詞辯論時，不得主張之。民事訴訟法第196條第1項
      、第2項前段、第276條分別定有明文。關於被上訴人抗辯
      以其所負應給付貸款本息936萬9,482元債務，與李筱莉以
      系爭土地所為上開抵押權設定，應負之不完全給付損害賠
      償債務互為抵銷一節（本院卷第426至427頁）。查李筱莉
      早於106年9月18日在發回前本院提出之辯論意旨狀援用同
      時履行抗辯（重上卷第248頁），被上訴人未為上開抵銷
      之抗辯，迄至本院109年12月8日言詞辯論程序中，始提出
      上開抵銷抗辯，且上開抵押權實際所擔保之債務金額究為
      若干，未經調查，顯然妨礙本件訴訟之終結，被上訴人復
      未釋明不能於準備程序提出之正當理由，亦未主張有何顯
      失公平情事，揆諸前開規定，不應准許提出。
  ⒋準此，李筱莉於被上訴人給付李筱莉936萬9,482元之同時，
    應移轉系爭應有部分予被上訴人。
㈣、被上訴人依民法第242條規定，代位李筱莉依信託法第63條第
    1項規定終止系爭信託關係，再依系爭信託契約請求安得信
    公司返還信託財產即系爭土地所有權全部予李筱莉，是否有
    據？
  ⒈按信託利益全部由委託人享有者，委託人或其繼承人得隨時
    終止信託，信託法第63條第1 項定有明文。又債務人怠於行
    使其權利時，債權人因保全債權，得以自己之名義，行使其
    權利，民法第242 條前段亦有明定。
  ⒉被上訴人得依終止借名登記契約後之借名登記物返還請求權
    ，請求李筱莉返還系爭應有部分，是被上訴人對李筱莉有該
    債權，再參前開四之內容所示，李筱莉於104年6月23日將
    系爭土地連同195地號等9筆土地，共計18筆土地，信託移轉
    登記予安得信公司，信託利益人為李筱莉，是依信託法第63
    條第1項規定，李筱莉得隨時終止該信託契約。被上訴人行
    使其對於李筱莉請求返還系爭應有部分之債權請求權，須李
    筱莉先終止上開信託契約，並請求安得信公司返還系爭應有
    部分信託財產，然李筱莉怠於行使其權利，被上訴人為保全
    其債權，自得依民法第242條規定，代位李筱莉行使該權利
    。而查，系爭應有部分與系爭土地其餘應有部分間非具有不
    可分之一體性，系爭應有部分乃屬於可分之信託財產，李筱
    莉終止系應有部分之信託契約及回復為系爭應有部分所有權
    人，即足以保全被上訴人之債權，是被上訴人主張代位李筱
    莉依信託法第63條第1項規定對安得信公司終止系爭應有部
    分之信託關係，再依系爭信託契約請求安得信公司將系爭應
    有部分移轉登記予李筱莉部分，自屬有據，逾此部分之請求
    ，即屬無據。
六、綜上所述，被上訴人提起先位之訴，㈠依民法第242條規定，
    代位李筱莉依信託法第63條第1項規定終止系爭應有部分之
    信託關係後，依系爭信託契約請求安得信公司移轉系爭應有
    部分予李筱莉；㈡依終止借名登記契約後之借名登記物返還
    請求權，請求李筱莉應將系爭應有部分移轉登記予被上訴人
    ，為有理由，逾此部分之請求，為無理由。原審就上開有理
    由部分，為被上訴人勝訴之判決，關於上開㈠部分，並無不
    合，安得信公司指摘其不當，求予廢棄改判，為無理由，爰
    駁回此部分上訴。關於上開㈡部分，因李筱莉援用同時履行
    抗辯權，為有理由，本院自應為被上訴人提出對待給付時應
    對之為給付之判決，此兩者之間在性質上有不可分割之關係
    ，原審就此既未為對待給付之判決，李筱莉求予廢棄，應認
    為一部有理由，爰由本院就此部分予以廢棄，改判如主文第
    3項所示。至於上開被上訴人請求無理由部分，安得信公司
    上訴意旨指摘原判決此部分不當，求為廢棄，為有理由，爰
    由本院改判如主文第2項所示。另被上訴人所提備位之訴，
    本院毋庸審究裁判，併此敘明。
七、上訴人請求傳喚證人傅景權及調查本院107年度上易字第205
    0號刑事案件法庭錄音及卷宗，用以證明李筱莉於99年1月4
    日未拒絕移轉系爭應有部分予被上訴人以及被上訴人拒絕給
    付系爭貸款分擔額等情（本院卷第273、275、283、426頁）
    ，然查，李筱莉因借名登記契約終止所負應返還系爭應有部
    分之債務，與被上訴人應給付李筱莉系爭貸款分擔額債務，
    二者間存有對價關係等事實，為兩造所不爭執，承如前述，
    又被上訴人縱曾拒絕受領給付，乃債權人遲延受領問題，不
    生李筱莉之債務免除效力，是上開證據調查事項顯無必要。
    本件事證既已臻明確，兩造其餘攻擊防禦方法及所提證據，
    經本院斟酌後，認為均不足影響本判決之結果，自無逐一詳
    予論駁之必要，併此敘明。
八、據上論結，李筱莉之上訴為一部應有理由，一部無理由；安
    得信公司之上訴為一部有理由，一部無理由，依民事訴訟法
    第450條、第449條、第79條、第85條第1項，判決如主文。
中　　華　　民　　國　　110 　年　　1 　　月　　26　　日
  　　　　　　　　　民事第二十一庭   
                        審判長法  官  翁昭蓉 
                              法  官  呂淑玲
                              法  官  羅惠雯
附表：
編    號   土地坐落   地號 地目 面積（平方公尺） 公告現值（㎡/元） 土地總值（元）  鄉鎮市區 段 小段       1 ０００００段   196 建  22.12 21,100     66,732  2 ０００００段   197 建  58.48 21,100  1,521,330.72  3 ０００００段   200 田  72.06 21,112  1,521,330.72  4 ０００００段   212 建  31.82 29,600    941,872  5 ０００００段   214 建  23.08 29,600    683,168  6 ０００００段   215 田  22.90 29,600    677,840  7 ０００００段   222 田 345.72 25,925  8,962,791  8 ０００００段   224 建 581.90 21,444 12,478,263.60  9 ０００００段   225 建  32.17 21,100    678,787                    合計九筆土地公告現值總計27,644,721元         
正本係照原本作成。
如不服本判決，應於收受送達後20日內向本院提出上訴書狀，其
未表明上訴理由者，應於提出上訴後20日內向本院補提理由書狀
（均須按他造當事人之人數附繕本）上訴時應提出委任律師或具
有律師資格之人之委任狀；委任有律師資格者，另應附具律師資
格證書及釋明委任人與受任人有民事訴訟法第466條之1第1項但
書或第2項所定關係之釋明文書影本。
中　　華　　民　　國　　110 　年　　1 　　月　　27　　日
    　　　　　　　　　　　　　書記官  洪秋帆